臺灣高等法院臺中分院刑事判決　 93年度重上更(二)字第175號
上　訴　人
即　被　告　丙○○　男　41歲.
　　　　　　　　　　身分證統一.
　　　　　　　　　　住台中縣太.
指定辯護人　本院公設辯護人　甲○○
上列上訴人因偽造有價證券案件，不服臺灣臺中地方法院87年度
訴字第748號中華民國87年4月30日第一審判決（起訴案號：臺灣
臺中地方法院檢察署87年度偵字第677號），提起上訴，案經判
決後，經最高法院第二次發回更審，本院判決如下：
      主  文
原判決撤銷。
丙○○無罪。
      理  由
一、公訴意旨略以：上訴人即被告丙○○（下稱被告），意圖為
    自己不法之所有，於民國八十六年十一月十三日，在臺中市
    ○○○路二八二之二號，即其僱主乙○○所經營之承美事業
    有限公司（下稱承美公司）一樓櫃檯上，趁無人注意之際，
    竊取該公司所有付款人為臺中市第三信用合作社進化分社，
    帳號二八五九－○號、支票號碼ＱＡ0000000號空白
    支票一紙（下稱本件支票），得手後，未經乙○○或承美公
    司之同意或授權，自行填寫發票日為八十六年十一月十九日
    ，面額為新台幣（下同）十萬元，並盜蓋承美公司之收發章
    及乙○○印章於發票人欄，足以生損害於承美公司及乙○○
    ，旋於同日，至臺中市○○○街十九號，以本件支票向不知
    情之丁○○調借現款十萬元，嗣經丁○○提示，因係掛失止
    付之支票，而經警循線查獲上情，因認被告涉有刑法第二百
    零一條第一項、第二項偽造有價證券罪、刑法第三百二十條
    第一項之竊盜罪嫌。
二、按犯罪事實應依證據認定之，無證據不得認定犯罪事實；不
    能證明被告犯罪者，應諭知無罪之判決，刑事訴訟法第154
    條第2項、第301條第1項分別定有明文。次按認定不利於被
    告之事實，須依積極證據，苟積極證據不足為不利於被告事
    實之認定時，即應為有利於被告之認定，更不必有何有利之
    證據；事實之認定，應憑證據，如未能發現相當證據，或證
    據不足以證明，自不能以推測或擬制之方法，以為裁判基礎
    ；認定犯罪事實所憑之證據，雖不以直接證據為限，間接證
    據亦包括在內。然而無論直接或間接證據，其為訴訟上之證
    明，須於通常一般之人均不致有所懷疑，而得確信其為真實
    之程度者，始得據為有罪之認定，倘其證明尚未達到此一程
    度，而有合理之懷疑存在時，事實審法院復已就其心證上理
    由予以闡述，敘明其如何無從為有罪之確信，因而為無罪之
    判決，尚不得任意指為違法。（最高法院30年上字第816 號
    、40年臺上字第86號、76年臺上字第4986號判例參照）。
三、公訴意旨認被告涉有偽造有價證券罪嫌，係以：上開事實業
    據被害人乙○○於警詢及偵查中指述甚詳，核與證人丁○○
    於警詢及偵查中證述情節相符，復有支票影本、退票理由單
    、掛失止付票據提示人資料查報表、遺失票據申報單副本、
    借據各一份在卷可資佐證；且依上述退票理由單註明：退票
    理由為發票人簽章不符，核與被害人乙○○指稱：如係借用
    支票不可能印鑑不符之情節相符，為其論據。訊據被告堅詞
    否認有何右揭犯行，辯稱：乙○○是伊之僱主，八十六年十
    一月十三日中午十二時許，在臺中市○區○○○路二八二之
    二號承美公司內，伊因急須用錢要向乙○○借十萬元的現金
    ，但乙○○說他沒有現金，所以將本件支票借予伊，伊未曾
    竊取或偽造本件支票，可能是乙○○不好意思拒絕伊，又怕
    將來支票不獲兌現會有記錄，所以故意蓋上不對之印鑑，使
    支票因印章不符，即使將來不獲兌現，亦不會留下記錄等語
    。
四、本院查：
  (一)被害人乙○○指訴情節非全無瑕疵可指：
    1.被害人乙○○於八十六年十二月十五日警詢時，就本件支
      票失竊之過程指稱：當時伊因準備出國，撕下一張空白支
      票放置於承美公司櫃檯上，準備公司週轉用，於八十六年
      十一月中旬找不到該支票，遂於八十六年十一月十四日向
      付款人臺中市第三信用合作社進化分社掛失止付，嗣於支
      票到期日即八十六年十一月十九日下午五時許，被告告知
      伊取走一張支票向人調借現金，現在不夠現金清償，欲向
      伊借款，伊才知係被告竊取等語。
    2.被害人乙○○另於偵查及本院更(一)審調查時指稱，本件支
      票所蓋用之公司及其個人印章均屬真正，平日放在櫃檯做
      為收取信件使用，「我並不知道支票是被告拿的，因為我
      開支票有做紀錄的習慣，當我在開支票的下一張支票時發
      現系爭支票沒有紀錄，所以就掛失止付該票了」等語，當
      本院更(一)審詢以被害人乙○○其於本院更(一)審供述情節與
      上開警詢所指，係因出國在即將支票放在櫃檯上及於被告
      向伊表示借十萬元時即知係被告行竊略有不同時，被害人
      乙○○均答以時間太久，記憶模糊等語。
    3.被害人於偵查中及本院更(一)審調查所指：本件支票上承美
      公司與伊之印章，均是平日置放在公司櫃檯上，供員工收
      信件時所用等情，然經核本件支票上承美公司與被害人乙○○之印文，均屬雕刻甚為細緻之正式印文，衡情均係使
      用於較為慎重場合之印章，有本件支票影本附卷可證（見
      偵查卷第十七頁），被害人乙○○所稱：上開印章均是平
      日置放在公司櫃檯上，供員工收信件時所用等語，尚非全
      然無疑。
    4.另按支票係屬重要之有價證券，衡諸一般社會常情所有人
      均會妥善收藏，以免遺失被盜而致生其他麻煩，而被害人
      乙○○於警詢中指稱：當時因伊準備出國，所以伊撕下本
      件支票置於櫃檯上，準備為公司週轉之用，所以暫時將之
      置於櫃檯上等情，亦核與一般社會常情有違。
    5.被害人乙○○所為之指陳各節，既就社會常情略有不符，
      且被害人乙○○前後於警詢及本院更(一)審調查，就是否知
      悉為被告所竊及本件支票如何失竊等重要事項，供述內容
      並非一致，固然就事理觀之，兩次訊問時間相距近四年，
      被害人乙○○難免有記憶不全之處，然參酌：支票為離
      職員工所竊取且進而填載行使，被害人乙○○陸續因而辦
      理止付通知（八十六年十月十四日）及接受警方、原審法
      院之傳喚訊問（分別於八十六年十二月十五日、八十七年
      三月三十一日）均非生活之常態，就同一事實，反覆回憶
      ，較之平常細故應有較深刻之印象。是否知悉為被告所
      竊及本件支票如何失竊等，就此事件而言，應係重要事項
      ，被害人乙○○所指前後不一，參酌被告所辯：可能是乙○○不好意思拒絕伊，怕將來支票不獲兌現會有記錄，所
      以故意蓋上不對之印鑑，使支票因印章不符，即使將來不
      獲兌現，亦不會留下記錄等語，衡諸常情亦非全無可能，
      被告所辯尚非全然無據。
  (二)證人丁○○證述情節，無法做為不利被告之認定：
    1.證人丁○○於原審及本院上訴審結證稱：被告以本件支票
      向伊調現時，是說本件支票是向其老闆借用的等情，核與
      被告於向證人丁○○借款時所出具之借據內容相符（見偵
      查卷第十五頁），證人丁○○所為之證言內容，只能證明
      被告持本件支票向其調現，並不能證明被告確有為本件之
      竊盜及偽造有價證券犯行。此外，本件支票影本、退票理
      由單、掛失止付票據提示人資料查報表、遺失票據申報單
      副本、借據各一份等資料，均只能證明被告有持用本件支
      票，向證人丁○○調借款項，惟並不能證明被告確有為本
      件犯行。
    2.證人丁○○與被告係舊識（證人丁○○於警詢證稱：被告
      係伊大媳婦之乾弟），且於收受本件支票時，由被告交付
      載明「本人丙○○向承美事業有限公司負責人乙○○先生
      借一張支票金額壹拾萬元整到期日為民國八十六年十一月
      十九日支票號碼五○九四二六，三信進化分社，來向丁○○女士兌現」等語，有該借據影本附卷可參，被告果係竊
      取本件支票，其將該支票交付熟識之人，在考量被害人乙○○隨時可能發現失竊情事而為止付通知之情事下，被告
      顯係將其犯行置於隨時可被查獲之狀態，其是否符合人性
      趨利避害之一般經驗法則，亦有合理懷疑。
  (三)相關鑑定無法證明被告偽造本件支票：
    1.本院上訴審函請法務部調查局鑑定：偵查卷第十七頁支票
      上「88、11、19」、「壹拾萬元正」、「100000」等字，
      與偵查卷第十五頁之借據，及一審卷第二十四頁之文
      字，是否為同一人所書寫？經該局以八十七年七月十八日
      （八七）處發技（二）字第八七五四一六一號通知單，通
      知本院因鑑定需要，須再補正本件支票正本及丙○○於八
      十六年間平日所書與支票上相關之筆跡原件多件（如金融
      單位之存提款條），併同原送鑑資料再送該局鑑定，而因
      被告陳稱：伊未曾在金融單位設有存款戶，本院上訴審乃
      向臺灣臺中地方法院檢察署調取八十七年度執字第三○○
      號，即被告另案竊盜罪部分之執行卷宗，並請臺灣臺中監
      獄將被告因上開案件入監執行時，所曾自書之「入監應注
      意事項」一紙（見本院上訴審卷第四十一頁）檢送本院上
      訴審，並向證人丁○○取得本件支票原本及借據原本後，
      併送該局再為鑑定：本件支票上之文字，與借據原本
      被告在臺灣臺中監獄所書之資料原審卷第二十四頁之文
      字，是否為同一人所書寫？惟法務部調查局認需補送被告
      案發前，平日書寫大寫數目字跡原件多件（如已兌現支票
      等原件），方能為鑑定，因本院上訴審已查無該局所需之
      資料，乃將上開資料改送憲兵學校再為鑑定，惟憲兵學校
      亦認送鑑資料可供比對筆跡特徵不足，而無法鑑定，有憲
      兵學校（八八）執正字第○二三四號函一件附卷可證（見
      本院上訴審卷第五十五頁）。
    2.案經最高法院第一次發回更審後，本院更(一)審將本件支票
      原本上之字跡與被害人乙○○銀行開戶資料、遺失票據申
      報單筆跡及被告上開借據上筆跡送請內政部警政署刑事警
      察局鑑定結果，仍以可供比對類同字跡太少而無法鑑定，
      有該局九十年八月十七日（九○）刑鑑字第一七五五七一
      號函附卷可憑（見本院更(一)審卷第二十四頁）。
    3.案經最高法院第二次發回更審後，本院更(二)審原欲將本件
      支票原本及被告上開借據原本上之字跡再次送請鑑定，據
      被告供稱：上開借據原本及本件支票原本均仍在丁○○手
      中等語（見本院更(二)審卷第一○九頁），惟證人丁○○證
      稱：因丙○○之父親後來還伊十萬元，故伊已將上開借據
      原本丟掉，另伊也找不到本件支票原本等語（見本院更(二)
      審卷第一○二、一二八、一二九頁）；另被害人乙○○於
      本院更(二)審經多次合法傳喚均未到庭應訊。本院更(二)審乃
      將本件支票影本與被害人乙○○銀行開戶資料、遺失票據
      申報單、護照申請資料上筆跡及被告上開借據影本、銀行
      開戶資料原本、診所病歷基本資料原本、歷次偵審筆錄簽
      名原本、在臺灣臺中監獄所書寫資料原本等之筆跡送請法
      務部調查局鑑定結果，以待鑑定之支票為影本，其上字跡
      模糊不清，無法確認筆劃之筆速、筆力、筆序等細微特徵
      ，難以與對照組之被告、被害人乙○○筆跡鑑定異同而無
      法鑑定，亦有該局九十四年四月二十七日調科貳字第○九
      四○○一九四九九○函一紙在卷可按（見本院更(二)審卷第
      一一六頁）。
    4.綜合上開鑑定結果，本件並不能證明本件支票上之文字確
      由被告所填寫。
  (四)查無其他證據證明被告為本件犯行：
    1.刑事訴訟法於民國五十六年修正，加入具有當事人主義色
      彩的第一百六十一條檢察官之舉證責任後，與具有職權主
      義色彩之第一百六十三條第一項法院依職權調查證據間，
      其適用之界線為何，學說及實務有廣泛之討論，通觀最高
      法院七十四年度台上字第九二四號判決、八十二年度台上
      字第一六三號判決、八十四年度台非字第八十一號判決、
      八十七年度台非字第一號判決及七十八年三月十四日最高
      法院第三次刑事庭會議決議可知：刑事訴訟法第一百六
      十三條第一項職權調查證據與同法第一百六十一條檢察官
      舉證責任相比，僅居於補充的地位。法院應依職權調查
      之證據限於業經檢察官提出於法院者。法院對檢察官未提
      出之證據，不加以職權調查，其判決並非違法。法院對
      於已提出之證據有調查之義務，對於未提出之證據則無蒐
      集之義務，亦即法院未依職權主動蒐集檢察官未提出，而
      為論罪科刑所必要的證據，其判決並不違法。法院毋須
      再依職權蒐集檢察官所未提出之證據，並得依案內證據逕
      論被告以無罪之判決。又九十一年二月八日修正公布之刑
      事訴訟法第一百六十一條規定：「（第一項）檢察官就被
      告犯罪事實，應負舉證責任，並指出證明之方法。（第二
      項）法院於第一次審判期日前，認為檢察官指出之證明方
      法顯不足認定被告有成立犯罪之可能時，應以裁定定期通
      知檢察官補正；逾期未補正者，得以裁定駁回起訴。（第
      三項）駁回起訴之裁定已確定者，非有第二百六十條各款
      情形之一，不得對於同一案件再行起訴。（第四項）違反
      前項規定，再行起訴者，應諭知不受理之判決。」，且此
      修正條文之立法理由為：「為確實促使檢察官負舉證責任
      及防止其濫行起訴．．．檢察官對於被告之犯罪事實，自
      應負提出及說服之實質責任」，確定我國改採當事人進行
      主義，故檢察官對於被告之犯罪事實，依法自應負提出及
      說服之實質責任甚明。
    2.據上說明，被告依法無自證無罪之義務，被告雖於原審時
      供稱：還有一位小姐看到伊向乙○○借支票云云，然於本
      院更(一)審及更(二)審均稱，該小姐係工讀生，伊不認識且不
      知其姓名等語，且被害人乙○○於本院更(二)審經多次合法
      傳喚均未到庭應訊，是本院就此節亦無從進行調查，附此
      敘明。
五、綜上所述，本件公訴人所憑之證據，無論直接或間接證據，
    均尚未達於一般之人均可得確信，而無合理之懷疑存在之程
    度，本院亦查無其他確切證據，足以證明被告確應負本件罪
    責，被告之犯行尚屬不能證明。原審未詳細審酌上情，致對
    被告為科刑之判決，自有未洽。被告上訴意旨，否認犯罪，
    並據以指摘原審判決不當，係屬有理由，應由本院將原審判
    決撤銷改判。而按本件被告之犯行不能證明，自應由本院為
    被告無罪之諭知。
據上論斷，應依刑事訴訟法第三百六十九條第一項前段、第三百
六十四條、第三百零一條第一項，判決如主文。
本案經檢察官戊○○到庭執行職務。
中　　華　　民　　國　　94　　年　　6 　　月　　23　　日
               　刑事第七庭　審判長法　官　林　榮　龍
                                   法　官　林　宜　民
                                   法　官　許　秀　芬
上列正本證明與原本無異。
本件檢察官得上訴。
如不服本判決應於收受送達後十日內向本院提出上訴書狀，其未
敘述上訴之理由者並得於提起上訴後十日內向本院補提理由書（
均須按他造當事人之人數附繕本）。
                                   書記官　金　珍　華
中　　華　　民　　國　　94　　年　　6 　　月　　24　　日
　　　　　　　　　　　　　　　　　　　　　　　　　　　Ｆ
